【裁判字號】    97,消債抗,416
【裁判日期】    971209
【裁判案由】    聲請清算程序
【裁判全文】
臺灣高雄地方法院民事裁定           97年度消債抗字第416號
抗  告  人  甲○○
上列抗告人因聲請消費者債務清理條例更生程序事件，對於民國
97年10月29日本院97年度消債清字第18號第一審所為之裁定提起
抗告，本院管轄之第二審合議庭裁定如下：
    主  文
抗告駁回。
抗告程序費用新臺幣壹仟元由抗告人負擔。
    理  由
一、抗告意旨略以：抗告人曾依「中華民國銀行公會會員辦理消
    費金融案件無擔保債務協商機制」（下稱無擔保債務協商）
    與最大債權銀行香港商上海匯豐商業銀行（下簡稱匯豐銀行
    ）協商成立，約定每月繳納新臺幣（下同）48,806元，惟抗
    告人斯時月薪已遭扣押執行，再給付上開協商金額後，所餘
    已不足支付個人必要生活費及親屬扶養費用，是抗告人無法
    依前開協議繼續履行，自有不可歸責於己之事由致生有履行
    上之重大困難，而聲請人現已不能清償債務，爰依法聲請清
    算。惟原審裁定不察上開情事，竟漠視抗告人係因債權銀行
    威逼利誘下，簽訂此等不平等協商契約，已有違契約自由之
    精神；又原審裁定既肯認抗告人每月之必要生活費用為36,
    637 元，以抗告人月薪71,139元，扣除協商應納費用後僅餘
    22,333元，顯已不足支付上開必要生活費用，原審裁定違誤
    ，實為灼然；又抗告人97年度1 至8 月之所得總和僅503,34
    5 元，平均月薪僅62,918元，遠不足協商時之薪資71,139元
    ，自屬不可歸責於己所致履行上有重大困難。為此，抗告人
    依法提起抗告，並聲明：(一)原裁定廢棄。(二)裁定准予對於債
    務人裁定開始清算程序。
二、按「債務人與金融機構協商成立者，不得聲請更生或清算，
    但因不可歸責於己之事由，致履行顯有重大困難者，不在此
    限」、「本條例施行前，債務人依金融主管機關協調成立之
    中華民國銀行公會會員辦理消費金融案件無擔保債務協商機
    制與金融機構成立之協商，準用前項之規定」消費者債務清
    理條例第151 條第5 項、第6 項分別定有明文。又聲請更生
    或清算不合程式或不備其他要件者，法院應以裁定駁回之，
    但其情形可以補正者，法院應定期間先命補正，復為同條例
    第8 條所明定。
三、經查：
  (一)依前揭消費者債務清理條例第151 條第5 項之規定，可知債
    務清償方案成立後，應由債務人按其條件履行，僅嗣後發生
    情事變更，在清償期間收入或收益不如預期，致該方案履行
    困難甚或履行不能，而有不可歸責於己之事由，始能聲請更
    生或清算。此規定旨在避免債務人任意毀諾已成立之協商，
    濫用更生或清算之裁判上債務清理程序，此係因債務清償方
    案既經當事人行使程序選擇權所成立之債務清理契約，債務
    人應受其拘束，且債務人如認該協商方案履行有其他不適當
    情形，自應循協商途徑謀求解決之道，不得片面毀諾以聲請
    進行更生或清算程序。
  (二)本件抗告人自與債權人協商成立後，繳款3 期即毀諾，然其
    收入及生活所需狀況未見有何變化，亦即日常生活作息開支
    無顯著變動，抗告人上開所稱其收入扣除必要支出均係在協
    商時可得預見並予評估，抗告人既已計較其接受協商條件之
    利益與不接受所需承受之不利益後與債權人成立協商，現再
    稱其無力負擔該協商條件且遭銀行威逼利誘等語，顯有欲藉
    更生程序謀求更佳利益而毀棄先前承諾之意涵，且抗告人並
    未提出具體事證以實其受債權人威逼利誘而被迫接受協商條
    件之主張，是以抗告人未喪失拒絕成立協商之權利而經過計
    較後成立協商，自應嚴格遵守契約，其所稱上情已難認係因
    不可歸責於己之事由所致履行顯有重大困難。
  (三)又抗告人主張原審裁定既肯認抗告人每月必要生活費用為36
    ,637 元 ，以其每月薪資71,139元扣除協商應納費用後僅餘
    22,333元，顯已不足支付上開必要生活費用之違誤等語，本
    院認為原審裁定就此計算確有違誤，蓋原審裁定係以97年
    度之最低生活費10,991元為計算基準，而抗告人毀諾時係95
    年間，該年度之最低生活費係10,072元；原審固認抗告人
    需負擔抗告人及其2 名孩子及其母親部分之生活費，然僅計
    算抗告人扶養2 名孩子之費用，又漏未將該筆費用均分成父
    母各應負擔部分，至抗告人之父於95、96年度之月平均收入
    各有53,530元、49,740元，已足敷扶養其配偶即抗告人之母
    ，應無需抗告人負擔；準此，計算抗告人毀諾時應負擔之
    必要生活費部分為(1)自己部分10,072元；(2)2 名孩子部分
    10,072元（10,072×2 ÷2 ＝10 ,072） ，共計為20,144元
    。以抗告人95年度月平均所得為71 ,139 元，扣除協商必要
    費用為48,806元，尚有22,333元，益徵抗告人之毀諾並無理
    由。
  (四)抗告人另主張其97年度1 月至8 月之所得總和僅503,345 元
    ，平均月薪僅62,918元，遠不足協商時之薪資71,139元，自
    屬有不可歸責與己以致履行上有重大困難等語，此未見抗告
    人提出具體減薪之事證為憑，又協商後如生有情事變更，債
    務人應與債權人再為協商以調整還款方案，不得逕予毀諾，
    然抗告人早於95年間即毀諾，迄今亦未再循協商管道調整協
    商方案，亦見其毀諾與前揭薪資減少無關。
  (五)末就抗告人主張其係因遭法院強制扣薪後，無餘力繳納協商
    款項等語，查抗告人係於95年7 月4 日經匯豐銀行通報協商
    成立，復於同年11月14日通報毀諾，而抗告人現有對其薪資
    強制執行事件有本院96年度執字第46041 號、第54329 號、
    第79628 號、第125727號執行命令、97年度司執字第1154 2
    號、第16586 號執行命令及臺灣臺北地方法院96年度執字第
    19624 號執行命令，均係抗告人毀諾後之執行事件，抗告人
    主張係遭法院強制扣薪而無餘力繳納協商款項並不足採。
  (六)綜合以上，原審裁定駁回抗告人所提之更生聲請，並無違誤
    。抗告意旨指摘原裁定不當，求予廢棄另為裁定，為無理由
    ，應予駁回，爰裁定如主文第一項所示。
四、程序費用負擔之裁判依據：本件抗告為無理由，依消費者債
    務清理條例第15條準用民事訴訟法第95條、第78條，裁定如
    主文第二項所示。
中    華    民    國    97    年    12    月    9     日
                  民事鳳山分庭審判長法    官  楊富強
                                    法    官  譚德周
                                    法    官  楊智守
以上正本證明與原本無異。
本裁定不得再抗告。
中    華    民    國    97    年    12    月    9     日
                                    書 記 官  洪育祺


司法院資訊處製作；財團法人民間司法改革基金會備份。
